【裁判字號】    89,訴,1964
【裁判日期】    920130
【裁判案由】    租佃爭議
【裁判全文】
臺灣板橋地方法院民事判決  八十九年度訴字第一九六四號
    原      告    丁○○
    複  代理人    丑○○
                  未○○
    被      告    癸○○
                  壬○○
                  庚○○
                  乙○○
                  午○○
                  巳○○○
                  子○○
                  己○
                  辛○○
                  寅○
                  甲○○
                  丙○○
                  辰○○
                  卯○○
                  戊○○
右當事人間請求租佃爭議事件，本院判決如左：
    主    文
原告之訴及假執行之聲請均駁回。
訴訟費用由原告負擔。
    事    實
甲、原告方面：
  一聲明：求為判決
    (一)確認原告與被告就坐落台北縣五股鄉觀音坑田子舖小段第三六、四五、四五之
      一、五一、五一之一及七八地號土地之耕地三七五租約法律關係不存在。
    (二)被告應將右開土地返還原告。
    (三)前兩項請求，原告願供擔保，請准宣告假執行。
  二陳述：原告所有坐落台北縣五股鄉觀音坑田子舖小段第三六、四五、四五之一、
    五一、五一之一及七八地號土地，前由原告之祖父王連坡於民國四十四年四月十
    日向原土地所有權人李榮昌所購買，並於同年五月一日完成辦理登記，於五十三
    年十二月二十四日再贈與原告，嗣於五十四年二月二十六日完成移轉登記。李榮
    昌前曾將上開土地與被告之被繼承人林秋波訂有耕地三七五租約，惟林秋秋自原
    告取得上開土地所有權後，並未依法與原告為租約之變更登記，亦從未交付租金
    與原告，嗣該租約到期後，亦未與原告辦理續約手續，是兩造間應自始不存在三
    七五租約。縱認兩造間有三七五租約，因林秋波或被告從未給付租金，經原告定
    期催告，迄仍未給付，原告已於八十五年十二月十七日以原證三所示之台北法院
    郵局六三六號存證信函向被告為終止租約之意思表示。爰訴請確認兩造間租佃關
    係不存在，並請求被告返還租佃土地。
  三對被告抗辯之陳述：
    (一)被告自原告之祖父王連坡取得上開土地所有權後，迄今未給付任何租金，經鈞
      院履勘之結果，上開土地上並無墳墓之存在，則被告抗辯有用墓地出售價金減
      抵租金，顯不實在。
    (二)原告於原證三之存證信函雖未記載明確金額，但被告可得確定應給付之租金，
      且原告於調解、調處程序中亦多次提到租金未付之問題，應認已生合法催告之
      效力。
  四證據：提出土地登記簿謄本一份、繼承系統表、存證信函、臺北縣政府函、地籍
    圖之影本各一份、戶籍謄本十五份為證。
乙、被告方面：
  一聲明：求為判決如主文所示，並陳明如受不利判決，被告願供擔保，請准宣告免
    為假執行。
  二陳述：
    (一)按「租賃期限屆滿後，承租人仍為租賃物之使用收益，而出租人不即表示反對
      之意思者，視為以不定期限繼續契約。」民法第四百五十一條定有明文，又土
      地法第一百零九條亦明定：「依定有期限之契約租用耕地者，於契約屆滿時除
      出租人收回自耕外，如承租人繼續耕作，視為不定期限繼續契約。」準此，查
      本件系爭之三七五耕地租約，雖於原定租期屆滿後，並未另行續定，惟原告既
      未於租期屆滿時收回自耕，被告等亦仍續為耕作迄今已繼續耕作長達三十年
      之久，是以二造縱未明白另訂新約系爭租約依法亦已默示更新視為不定期
      限繼續契約而有效存在於二造之間。
    (二)按被告等自承租系爭耕地耕作以來，確均按期繳納租金，並未遲延，蓋原告亦
      自承渠自五十四年取得系爭土地所有權並知悉系爭土地三七五耕地租約之存在
      ，是原告豈會容忍被告欠租達三十年之久，待至八十六年底始要求被告結清數
      十年之租金，顯見原告說詞矛盾主張顯無理由。
    (三)原告承受出租人地位迄今，陸續未經為承租人之被告同意，出賣耕地予第三人
      ，原告並同意就出賣耕地抵繳租金，茲就上揭情事分述如后：
      1.查六十年間，原告未告知亦未經被告同意，即擅將被告承租之三七五耕地一
        部出售他人興建墳墓（第Ｉ區），復傾倒廢土填滿承租人供應耕作之水池（
        第Ｉ水池），承租人等迫於無奈自行雇工挖除廢土以利蓄水灌溉。
      2.又查原告於七十年左右出售耕地興建之墳墓（第II區）且因原告未作水土保
        持，致遇雨沖刷時淤泥填滿承租人耕作蓄水用之另一水池（第II水池）。
      3.再查原供施作耕地之部分平地本經承租人充作曬穀場之用，惟原告未經承租
        人同意私自僱用挖土機挖掘破壞曬穀場之地面平整性，並傾倒廢土，填滿水
        池（第III水池），致水池失去灌溉功能，周圍田地亦付之一炬，無法耕作，
        進而再出賣耕作興建墳墓（第III區）。
      據前所陳，原告一再未經告知並取得被告之同意，一再破壞耕作環境，不惟致
      承租人農作物歉收，並致承租人幾近放棄耕作之權利，為求生機，承租人等乃
      出面制止原告繼續破壞承租人施作之耕地，幾經協調，原告允諾就出賣耕作興
      建墳墓及傾斜廢土等事項致農作物歉收部分同意充抵承租人之租金。蓋因兩造
      係就系爭耕地係訂立耕地三七五租賃契約，原告須將出賣耕地之價額三分之一
      部分給付承租人，復查兩造耕地租金為年繳新台幣（下同）三千元，是原告承
      諾承租人得以上揭出賣耕地之三分之一價額抵繳被告應給付之租金。復按「耕
      地因災害或其他不可抗力致農作物歉收時，承租人得請求鄉（鎮）市區公所耕
      地租委員會查勘歉收成數、設定減租辦法」、「耕地因災歉致收獲量不及三成
      時，應予免租。」耕地三七五減租條例第十一條第一項第三項明定，揆諸上
      揭規定，被告即承租人等既因災害或其出租人（原告）未經承租人同意即出賣
      耕地等之不可抗力，致農作物歉收時，承租人等得依法請求減免租金，再按被
      告等雖得原告允諾得抵繳租金，惟待被告等欲請求鄉（鎮）市區公所耕地租佃
      委員會會同地主原告查勘歉收成數議定減租辦法時，卻因原告避居美國，無法
      聯繫，致請求有關機關議定減租辦法未成，惟事後皆由原告舅舅林阿頭代原告
      酌量收取租金。
    (四)復查原告起訴狀所呈之原證三存證信函，如伊等認有租約關係，亦限伊等於文
      到五日內速與本人結清數十年來所欠租金，謂已催告被告給付數十年來積欠之
      租金云云，惟觀上開存證信函所載，原告並未具體確定被告積欠租金額數，是
      兩造就租金額既生爭議，尚難期待被告函覆原告所求，更難謂原告已付合理催
      告之要件。
  三證據：提出耕地概略圖之影本一份、照片八張、答辯狀之影本一份為證，並聲請
    本院訊問證人易義。
丙、本院依職權到場履勘。
  理    由
一、原告起訴主張其所有坐落台北縣五股鄉觀音坑田子舖小段第三六、四五、四五之
    一、五一、五一之一及七八地號土地，前由伊祖父王連坡於四十四年四月十日向
    原土地所有人李榮昌所購，並於同年五月一日完成辦理登記，於五十三年十二月
    二十四日再贈與原告，俟於五十四年二月二十六日完成移轉登記。李榮昌前曾將
    上開土地與被告之被繼承人林秋波訂有耕地三七五租約，惟林秋波自原告取得上
    開土地所有權後，並未依法與原告為租約之變更登記，亦從未交付租金與原告，
    嗣該租約到期後，亦未與原告辦理續約手續，是兩造間應自始不存在三七五租約
    。縱認兩造間有三七五租約，因林秋波或被告從未給付租金，經原告定期催告，
    迄仍未給付，原告已於八十五年十二月十七日以台北法院郵局六三六號存證信函
    為終止租約之意思表示。爰訴請確認兩造間租佃關係不存在，並請求被告返還租
    佃土地等語。
二、被告則以：被告於原定租期屆滿後，雖未另行續定新約，惟原告既未於租期屆滿
    時收回自耕，被告等亦仍續為耕作迄今已繼續耕作長達三十年之久，是以二造
    縱未明白另訂新約系爭租約依法亦已默示更新視為不定期限繼續契約而有效
    存在於二造之間。且被告等自承租系爭耕地耕作以來，確均按期繳納租金，並未
    遲延，因原告未經告知並取得承租人被告等人同意，一再破壞耕作環境，不惟致
    承租人農作物歉收，並致承人幾近放棄耕作之權利，為求生機，承租人等乃出面
    制止原告繼續破壞承租人施作之耕地，幾經協調，原告允諾就出賣耕作興建墳墓
    及傾斜廢土等事項致農作物歉收部分同意充抵承租人之租金等語資為抗辯。
三、查原告主張系爭土地原係李榮昌所有，並於三十八年六月三十日與被告之被繼承
    人林秋波依照耕地三七五減租條例訂立租約，嗣李榮昌於四十年四月十日將系爭
    土地出賣與原告之父王連坡，王連坡再於五十三年十二月二十四日將之贈與原告
    等情，業據提出土地登記簿謄本三份在卷可憑，且為被告所不爭執，亦提出租賃
    契約書一份為證。堪信為真實。
四、原告主張被告之被繼承人林秋波自原告取得上開土地所有權後，並未依法與原告
    為租約之變更登記，嗣該租約到期後，亦未與原告辦理續約手續，是兩造間應自
    始不存在三七五租約云云。惟查，
    1.依卷附林秋波與李榮昌訂立之租佃契約，其原定租賃期間為自三十八年一月一
    日起至四十年十二月三十一日止，為期三年，依耕地三七五減租條例第五條之規
    定，應延長為六年，至四十三年十二月三十一日止。嗣又自四十四年一月一日、
    五十年一月一日、及五十六年一月一日起，分別延長六年，至六十一年十二月三
    十一日期限屆滿。原告之祖父王連坡雖於四十四年五月一日取得系爭土地所有權
    ，並於五十四年二月二十六日移轉所有權登記與原告，但依耕地三七五減租條例
    第二十五條之規定，該租佃契約對於王連坡及原告仍繼續有效，僅王連坡及原告
    應會同原承租人即林秋波辦理租約變更之登記而已。而租約之變更登記，係為保
    護佃農及謀舉證上之便利而設，非謂凡耕地租約之變更，須經登記，始能生效（
    最高法院五十一年度台上字第二六二九號判例意旨可資參照）。是王連坡於林秋
    波與李榮昌就系爭土地耕地租期屆滿前，受讓系爭土地，雖未辦理租約變更登記
    ，但就系爭租佃契約仍於王連坡與林秋波，嗣於原告與林秋波間繼續有效乙節，
    並不生影響。又
    2.林秋波於六十年三月一日死亡後，該租賃權應為其繼承人之被告（詳後述理由
    五）共同繼承。系爭租佃契約自六十一年十二月三十一日屆滿後，被告雖未另與
    原告訂立租賃契約，但被告仍繼續於系爭土地為使用、收益乙節，為兩造所不爭
    ，原告既未即表示反對之意思，依耕地三七五減租條例第一條、民法第四百五十
    一條之規定，應視為以不定期限繼續契約，再依耕地三七五減租條例第五條之規
    定，應解為以六年期限繼續租約（最高法院四十七年度台上字第一五六八號著有
    判例可資參照）。是被告於該租約到期後，雖未與原告辦理續約手續，但應認兩
    造間以六年期限繼續租約。原告以林秋波自原告取得上開土地所有權後，並未依
    法與原告為租約之變更登記，嗣該租約到期後，被告亦未與原告辦理續約手續，
    是兩造間應自始不存在三七五租約云云，顯有誤會，不足採取。從而其訴請確認
    兩造間佃關係不存在，即無理由，不應准許。
五、原告另主張被告自其受贈取得系爭土地所有權時起，均未繳付任何租金乙節，雖
    為被告所否認，但被告於本院九十二年一月十七日言詞辯論期日亦自承僅給付租
    金至八十一年度，其後未再繳納租金等語，則被告顯有積欠租金達兩年之總額，
    原告主張依耕地三七五減租條例第十七條第一項第三款之規定，其有終止租佃契
    約之權，尚非無據。惟被告抗辯系爭租佃契約未經原告合法終止，是本件應審究
    者，厥為系爭租佃契約是否業經終止？經查，
    1.按租賃權亦財產權一種，應由全體繼承人共同繼承而為公同共有，依民法第二
    百六十三條準用第二百五十八條規定，上訴人如欲終止租約，應向全體繼承人為
    之，始生終止租約之效力。最高法院六十二年台上字第八九二號著有判例可資參
    照。查林秋波於六十年三月一日死亡，其配偶林陳笑已歿，長子林魁於七十四年
    二月十九日死亡，遺有配偶即被告癸○○、子女即被告壬○○、庚○○、乙○○
    、午○○、巳○○○、子○○；次子即被告己○、三子即被告辛○○、四子即被
    告寅○，次女林妹於三十七年十月十日死亡，應由其直系血親卑親屬即被告甲○○、丙○○代位繼承，五女辰○○，（另長女陳林文歿於大正七年十一月二十九
    日，四女林昔歿於昭和六年四月十二日，均無子嗣，三女林朱（嗣更名為陳朱）
    為陳隻收養）等情，業據原告提出繼承系統表及戶籍謄本等件為證，並為被告所
    不爭。則上開租佃權於林秋波死亡後，應由被告癸○○、壬○○、庚○○、乙○○、午○○、巳○○○、子○○、己○、辛○○、寅○、甲○○、丙○○、辰○○十三人共同繼承而為公同共有。
    2.又原告於八十五年十二月十二日固有以原證三所示台北法院郵局第六三六號存
    證信函催告被告於五日內給付所積欠之租金，並表明逾期未清償，租約視為終止
    ，不另為解約通知云云，惟該存證信函上之收件人僅有被告癸○○、壬○○、庚○○、乙○○、午○○、巳○○○、子○○、辛○○、寅○九人，該給付租金之
    催告，顯未對全體繼承人為之；且依原告所提、用以證明被告業已收受上開存證
    信函之掛號回執影本六紙觀之，亦僅有被告癸○○、壬○○、庚○○、子○○、
    辛○○、寅○六人有收受，並無法證明被告乙○○、午○○、巳○○○已合法收
    受該存證信函，原告經被告於本院九十一年三月五日言詞辯論期日當場提出未經
    合法催告並受終止租約之意思表示之抗辯，本院於九十一年十二月十三日言詞辯
    論期日再為闡明後，就其業已合法終止系爭租佃關係乙節，迄未再舉證以為證明
    ，揆諸前揭判例意旨，實難認已生終止租之效力。
    3.又按所謂調解、起訴，均有催告通知終止契約之效力，係指調解聲請書或起訴
    書有催告或終止契約之意思表示者，於調解聲請書或起訴書之繕本送達對方時，
    有催告或止約之效力而言，並非謂調解或起訴當然有催告或止約效力，最高法院
    五十六年度台上字第二○○九號著有判例可資參照。原告就本件租佃爭議，前於
    八十六年三月間曾具狀向台北縣五股鄉公所耕地租佃委員會聲請調解，但於聲請
    調解書中並未為以繕本之送達為終止租約之意思表示，嗣於本件雖於訴之聲明中
    求為判決兩造間之租約終止，然並未於訴狀中載明以繕本之送達為終止租約之意
    思表示，此有原告提出之聲請調解狀之影本及起訴狀在卷可稽，本院縱將起訴狀
    繕本送達於被告，此繕本之送達，乃在通知被告謂原告已對其起訴，請求法院判
    決兩造間之租約終止云云，使被告能有所準備，該訴狀之送達，不過將原告起訴
    請求判決兩造間租約終止乙事通知於被告，尚無從將之據認為請求對被告送達繕
    本為終止租約之意思表示，是原告仍須對被告另為終止租約之意思表示，始能發
    生終止之效力。綜上，系爭租佃契約既未經原告合法終止，則原告以系爭租佃契
    約業已終止，請求確認兩造間租佃契約關係不存在，並請求被告返還系爭租佃土
    地，亦屬無據，應予駁回。
五、又被告就其僅繳付租金至八十一年度乙節，業已於本院九十二年一月十七日言詞
    辯論期日自認在卷，有如前述，其積欠租金顯已達兩年之總額，則其聲請本院訊
    問證人易義，以明其前有繳付租金之事實，即無調查之必要。此外，本件事證已
    臻明確，兩造其餘攻擊防禦之方法，核與本件之結論，不生影響，爰不一一贅列
    ，併此敘明。
六、本件原告訴請確認兩造間租佃契約關係不存在之訴部分，並非命為財產給付之訴
    訟，原告聲請宣告假執行，於法不合，另原告請求被告返還系爭租佃土地部分之
    訴，既經駁回，此部分假執行之聲請，亦失所附麗，應併予駁回之。
七、結論：本件原告之訴為無理由，依民事訴訟法第七十八條，判決如主文。
中      華      民      國    九十二    年      一      月    三十    日
                                臺灣板橋地方法院民事第三庭
~B法      官  陳麗玲
右為正本係照原本作成
如對本判決上訴，須於判決送達後廿日內向本院提出上訴狀
中      華      民      國    九十二    年      一      月    三十    日
~B法院書記官  陳金鳳


司法院資訊處製作；財團法人民間司法改革基金會備份。
